臺灣臺中地方法院民事判決　　　　　　　96年度家訴字第41號
原　　　告　乙○○
被　　　告　甲○○
上列當事人間請求確認婚姻關係不成立事件，本院於民國九十六
年三月八日言詞辯論終結，判決如下：
    主      文
確認原告與被告間婚姻關係不成立。
訴訟費用由被告負擔。
    事實及理由
壹、程序部分：
　一、被告經合法通知，未於言詞辯論期日到場，核無民事訴訟
      法第三百八十六條各款所列情形，爰依原告之聲請，由其
      一造辯論而為判決。
  二、按婚姻無效之訴、婚姻關係不存在之訴與婚姻不成立之訴
      不同，此觀民事訴訟法第五百六十八條第一項及民事訴訟
      法第二百四十七條規定自明。當事人如未履行或未完全履
      行婚姻要件時，其婚姻既不成立，自不發生任何婚姻之法
      律上效力，無須法院之判決，任何人均得主張之，但發生
      爭執時，有即受判決之法律上利益者，自得起訴請求確認
      婚姻不成立，即提起確認婚姻不成立之訴，而非提起確認
      婚姻無效之訴。然當事人如已達成婚姻要件，但如屬法律
      上規定之禁婚親或為重婚或為一人同時與二人以上結婚時
      ，則為已成立之婚姻，依法應歸於無效，以此為原因，請
      求法院為確認之判決，即應提起確認婚姻無效之訴。而婚
      姻關係不存在，係主張曾有婚姻關係，嗣經消滅，現在婚
      姻關係不存在者。至於當事人舉反證推翻推定之效力時，
      因所爭執者為曾否履行婚姻之方式，即屬婚姻有無成立之
      問題，應提起婚姻不成立之訴，而非婚姻關係不存在（婚
      姻無效）之訴。另我國民法雖無婚姻不成立之規定，同法
      第七十三條對不具法律特別成立要件者，亦規定為『無效
      』，並未明確劃分『無效』與『不成立』之區別，但理論
      上法律行為必須成立後，才有是否無效之問題（參楊建華
      著問題分析民事訴訟法（一）第一二四至一二八頁），且
      民事訴訟法第五百六十八條第一項亦規定得提起「確認婚
      姻不成立」之訴。本件原告所爭執者，係兩造於民國九十
      四年十一月十二日所為結婚未履行結婚之公開儀式，即屬
      婚姻有無成立之問題，合先敘明。
  三、又婚姻無效、確認婚姻不成立或成立、撤銷婚姻、離婚或
      夫妻同居之訴，得合併提起，或於第一審或第二審言詞辯
      論終結前，為訴之變更、追加或提起反訴，民事訴訟法第
      五百七十二條第一項定有明文。本件原告起訴時，訴之聲
      明為請求准予兩造離婚，於訴訟中（民國九十六年一月十
      五日）變更為確認原告與被告間婚姻關係不成立，揆諸上
      開說明，應予准許。
貳、實體部分：
  一、原告主張：原告與被告為年紀尚輕時之玩樂朋友，失聯十
      餘年，嗣於民國九十四年十一月九日被告來電原告家中，
      雙方相約見面敘舊，於談天中原告不疑有他，在互有好感
      下與之交往。詎被告突然向原告求婚，原告初不答應，惟
      被告不斷提起且語帶恫嚇之意，兩造遂於同年十一月十二
      日在結婚證書簽章，並託友人張金鈴、范筑枰作證，並於
      同年月二十一日持該結婚證書至嘉義市戶政事務所辦理結
      婚登記，但並無任何公開結婚儀式，亦未宴請賓客，顯見
      兩造間婚姻關係違反民法第九百八十二條結婚應有公開儀
      式之規定，欠缺婚姻之成立要件，為此提起本訴等語。並
      聲明：如主文所示。
  二、被告則未於言詞辯論期日到場，亦未提出書狀作何聲明及
      陳述。
  三、得心證之理由：
  （一）按確認法律關係成立或不成立之訴，非原告有即受確認
        判決之法律上利益，不得提起之，民事訴訟法第二百四
        十七條定有明文。所謂即受確認判決之法律上利益，係
        指因法律關係之存否不明確，原告主觀認為其法律上地
        位有不安之危險存在，而此項危險得以對於被告之確認
        判決除去者。原告主張兩造結婚並未舉行公開儀式為由
        ，請求確認系爭婚姻不成立等語。因原告戶籍既仍為兩
        造係夫妻之記載，顯見原告就系爭婚姻關係之存否即有
        主觀之不明確，足致原告之法律上地位有受侵害之危險
        ，並得以確認兩造間婚姻關係不成立之判決除去此種不
        安之狀態。揆諸前揭說明，原告自有即受本件確認判決
        之法律上利益。準此，原告自得提起本件確認婚姻關係
        不成立之訴。
  （二）經查：兩造確於九十四年十一月二十一日辦理同年十一
        月十二日結婚登記之事實，業據原告提出結婚證書影本
        一紙及戶籍謄本二份為證。又原告主張兩造間之結婚未
        具備公開之儀式等情，復據證人即兩造結婚證書上之介
        紹人及證婚人楊惠玲、張金鈴、范筑枰到庭證述屬實，
        其等均結證稱：其等均未在在結婚證書上簽名及蓋章，
        但是有同意原告在結婚證書上用其等姓名做為介紹人及
        證婚人；其等均未於九十四年十一月十二日在臺中新天
        地餐廳參加兩造的結婚典禮等語（本院九十六年一月十
        五日言詞辯論筆錄參照），徵之證人楊惠玲、張金鈴、
        范筑枰均為受託於兩造之結婚證書上蓋章者，其等對於
        兩造是否舉行結婚公開儀式乙情自當知之甚稔，故其等
        所為上開證詞應可採信。足證兩造確實未於九十四年十
        一月十二日舉行任何公開儀式，使不特定人得以共見共
        聞認識其為結婚者。原告上開主張，自堪信為真實。
  （三）末按結婚應有公開儀式及二人以上之證人，如不具備此
        方式，其結婚無效；經依戶籍法為結婚之登記者，推定
        其已結婚，民法第九百八十二條第一項、第二項分別定
        有明文。且男女雙方當事人若未具備上開結婚之法定要
        式，縱曾同居生子，並向戶政機關辦理結婚登記，或在
        外自稱為夫妻，亦難認其有婚姻關係存在。所謂結婚應
        有公開儀式，係指結婚之當事人應行定式之禮儀，使不
        特定人得以共見共聞，認識其為結婚者而言。又民事訴
        訟法第五百六十八條第一項所定婚姻無效之訴與確認婚
        姻成立或不成立之訴，兩者不同。所謂確認婚姻不成立
        之訴，係主張無結婚之事實，而有婚姻之形式；至於婚
        姻無效之訴，則係主張有　結婚之事實，而其行為無效
        而言。本件上訴人主張兩造未依民法第九百八十二條之
        規定舉行公開儀式，亦即無結婚之事實，僅在戶籍上為
        結婚之登記，而有婚姻之形式，依上開說明，自屬婚姻
        不成立之問題（最高法院八十年臺上字第二二四九號、
        八十六年臺上字第四八三號判決要旨參照）。本件兩造
        雖於九十四年十一月十二日向戶政機關辦理結婚登記，
        然兩造既未舉行結婚儀式，自不生證人到場親見兩造結
        婚之事實，是本件婚姻欠缺結婚之形式要件，揆諸上開
        最高法院判決意旨所示，兩造間婚姻關係因未舉行公開
        儀式，顯然欠缺結婚之形式要件，不能認為其婚姻合法
        成立，則原告請求確認兩造之婚姻不成立，為有理由，
        應予准許。
、訴訟費用負擔之依據：民事訴訟法第七十八條。
中　　華　　民　　國　　96　　年　　3 　　月　　22　　日
                  家事法庭　法　官　林三元
以上正本係照原本作成。
如對本判決上訴須於本判決送達後二十日內向本院提出上訴狀。
中　　華　　民　　國　　96　　年　　3 　　月　　23　　日
                          　書記官
